臺灣臺中地方法院交通事件裁定　　　　96年度交聲字第1337號
原處分機關　交通部公路總局臺中區監理所
異　議　人
即受處分人　甲○○
上列受處分人因違反道路交通管理處罰條例案件，對於交通部公
路總局臺中區監理所民國九十六年十一月九日所為之處分（中監
違字第裁六○－ＨＣ0000000號裁決書）聲明異議，本院
裁定如下：
    主    文
原處分關於罰鍰新臺幣肆萬玖仟伍佰元部分撤銷。
前項撤銷部分，甲○○不罰。
    理    由
一、原處分機關交通部公路總局臺中區監理所（下稱原處分機關
    ）略以：異議人即受處分人（下稱受處分人）甲○○於民國
    九十五年四月十日五時五十分許，酒後駕駛車牌號碼ＯＺ－
    八三九○號自用小客車，行經臺中縣大里市○○路○段一二
    一號處，因「酒後駕車肇事，經以抽血式化驗酒精濃度為每
    公合一九一點四五毫克，換算呼氣值為每公升○點九五毫克
    」之違規行為，經臺中縣警察局霧峰分局依違反道路交通管
    理處罰條例第三十五條第一項舉發，並經原處分機關裁處受
    處分人罰鍰新臺幣四萬九千五百元，並吊扣汽車駕駛執照十
    二個月。而依據法務部九十五年五月二十五日法律字第○九
    五○七○○三九三號函略以：「…如司法機關就刑事案件為
    不起訴處分或為無罪、免訴、不受理、不付審理之裁定確定
    者，應通知原移送之行政機關得依違反行政法上義務規定裁
    處之。又上開規定所稱《不起訴處分》，包括《緩起訴處分
    》…」本件受處分人刑事案件受緩起訴處分，該處分期間業
    於九十六年七月二十五日實質確定，異議人確定免於受刑事
    訴究，依上開說明，本所自得為行政裁罰云云。
二、本件受處分人則以：受處分人因本件酒後駕車行為，已受臺
    灣臺中地方法院檢察署檢察官於九十五年六月二十九日以九
    十五年度偵字第一三○四二號緩起訴處分在案，受處分人亦
    依該處分向國庫支付新臺幣六萬元處分金，原處分機關仍裁
    處受處分人罰鍰新臺幣四萬九千五百元，有違自九十五年二
    月五日施行之行政罰法所為刑法及行政罰法不得一罪二罰之
    規定，因而提出聲明異議等語。
三、按「汽車駕駛人，駕駛汽車經測試檢定有下列情形之一者，
    處新臺幣一萬五千元以上六萬元以下罰鍰，並當場移置保管
    該汽車及吊扣其駕駛執照一年；因而肇事致人受傷者，並吊
    扣其駕駛執照二年；致人重傷或死亡者，吊銷其駕駛執照，
    並不得再考領：（一）酒精濃度超過規定標準。」道路交通
    管理處罰條例第三十五條第一項第一款定有明文。次按「違
    反行政法上義務而受罰鍰、沒入或其他種類行政罰之處罰時
    ，適用本法。但其他法律有特別規定者，從其規定。」、「
    本法所稱其他種類行政罰，指下列裁罰性之不利處分：一限
    制或禁止行為之處分：限制或停止營業、吊扣證照……禁止
    申請或其他限制或禁止為一定行為之處分。」、「一行為同
    時觸犯刑事法律及違反行政法上義務規定者，依刑事法律處
    罰之。但其行為應處以其他種類行政罰或得沒入之物而未經
    法院宣告沒收者，亦得裁處之。前項行為如經不起訴處分或
    為無罪、免訴、不受理、不付審理之裁判確定者，得依違反
    行政法上義務規定裁處之。」，九十四年二月五日公布、九
    十五年二月五日施行之行政罰法第一條、第二條第一款、第
    二十六條亦分別有明文規定。又依據行政罰法第二十六條之
    立法理由：（一）一行為同時觸犯刑事法律及違反行政法上
    義務規定時，由於刑罰與行政罰同屬對不法行為之制裁，而
    刑罰之懲罰作用較強，故依刑事法律處罰，即足資警惕時，
    實無一事二罰再處行政罰之必要。且刑事法律處罰，由法院
    依法定程序為之，較符合正當法律程序，應予優先適用。但
    「罰鍰」以外之沒入或「其他種類行政罰」，因兼具維護公
    共秩序之作用，為達行政目的，行政機關仍得「併予裁處」
    ，故為第一項但書規定。（二）前述行為如經檢察官為不起
    訴處分或法院為無罪、免訴、不受理或不付審理（少年事件
    ）之裁判確定，行政罰之裁處即無一事二罰之疑慮，故第二
    項規定此時仍得依違反行政法上義務之規定裁處。另按「被
    告所犯為死刑、無期徒刑或最輕本刑三年以上有期徒刑以外
    之罪，檢察官參酌刑法第五十七條所列事項及公共利益之維
    護，認以緩起訴為適當者，得定一年以上三年以下之緩起訴
    期間為緩起訴處分，其期間自緩起訴處分確定之日起算。」
    至於法務部九十五年五月二十五日法律字第○九五○七○○
    三九三號函雖謂：行政罰法第二十六條第二項所稱「不起訴
    處分」包括「緩起訴處分」在內等語，惟該項乃例外得裁處
    行政秩序罰之補充規定，參諸該條文係將「不起訴處分」、
    「無罪」、「免訴」、「不受理」、「不付審理」等不能證
    明刑事被告犯罪或未曾使其實際接受刑罰之情形逐一臚列，
    顯然與該條第一項所指發生處罰競合之前提要件尚有未合，
    故有第二項仍依違反行政法上義務規定裁處之必要。而緩起
    訴處分既非不能證明行為人之犯罪事實，且有支付一定金額
    之實質處罰，自與上開行政罰法第二十六條第二項列舉之不
    起訴處分等情形迥然有別，仍無從遽為比擬而為相同之處置
    。如若不然，則刑事被告如經法院循審判程序判處罰金或得
    以易科罰金之拘役或有期徒刑，均得以援用行政罰法第二十
    六條第一項之規定，免於處以行政秩序罰之雙重不利益；至
    於藉由緩起訴處分而節省司法資源者，在基於實質懲罰目的
    而其財產權遭受剝奪之餘，卻仍需繳納一定金額之行政罰鍰
    ，其結果勢必降低刑事被告接受緩起訴處分之意願，而反噬
    緩起訴處分替代繁複刑事審判程序之制度性機能。準此以言
    ，行政罰法第二十六條第二項既未將緩起訴處分列舉其中，
    本於「例外規定從嚴解釋」之法理及前揭說明，自不能將條
    文中「不起訴處分」之範圍，擴及於性質顯不相同之「緩起
    訴處分」，附此敘明。而道路交通管理處罰條例第三十五條
    所規定之裁處，含有罰鍰與吊扣駕照之處分，二者分屬行政
    罰法中之裁罰，有對於過去違反義務行為處罰之「秩序罰」
    （指罰鍰），以及對於預防將來再犯危險之「管制罰」（指
    吊扣駕照）；前者對於過去義務違反而為秩序罰之目的，與
    刑事制裁酒醉駕車所欲達到保護交通安全之目的相同，二者
    既為相同之目的，則處以較重之刑事制裁為已足，自無重複
    處罰行政罰之必要。
四、經查，本件受處分人於九十五年四月十日五時五十分許，因
    酒後已達不能安全駕駛動力交通工具之程度，竟仍駕駛車牌
    號碼ＯＺ－八三九○號自用小客車，行經臺中縣大里市○○
    路○段一二一號處，因酒後駕車肇事，經以抽血式化驗酒精
    濃度為每公合一九一點四五毫克，換算呼氣值為每公升○點
    九五毫克而違規之行為，經臺中縣警察局霧峰分局依違反道
    路交通管理處罰條例第三十五條第一項舉發，並經原處分機
    關裁處受處分人罰鍰新臺幣四萬九千五百元，並吊扣汽車駕
    駛執照十二個月等情，有舉發違反道路交通管理事件通知單
    、前開字號裁決書各一份附卷可稽。另受處分人上開同一酒
    醉駕車之行為，並經臺灣臺中地方法院檢察署檢察官於九十
    五年六月二十九日以九十五年度偵字第一三○四二號為緩起
    訴處分，其期間為一年，被告即受處分人應於收受緩起訴處
    分命令通知書之日起二個月內，向國庫支付六萬元；上開緩
    起訴處分於九十六年七月二十五日實質確定，且經受處分人
    於九十五年八月二十一日向國庫繳納六萬元乙情，亦有上開
    緩起訴處分書、臺灣臺中地方法院檢察署緩起訴處分金收據
    影本各一紙、前案明細資料一份附卷足憑。又本件受處分人
    上開酒駕行為係在行政罰法生效施行後，自應適用上開行政
    罰法之規定。應上開說明，受處分人上述酒後開車違規違反
    行政法上義務而受罰鍰新臺幣四萬九千五百元部分，依行政
    罰法第二十六條第一項前段規定，即應依刑事法律處罰之，
    不再爰依上揭道路交通管理處罰條例等規定裁罰之。至於原
    處分機關上開吊扣駕駛執照十二個月部分，受處分人未表示
    異議，本院自無庸審酌，附此敘明。
五、綜上所述，受處分人業依緩起訴處分繳納新臺幣六萬元予國
    庫，原處分機關於上開緩起訴處分確定後，再對受處分人所
    為上開裁處「罰鍰新臺幣四萬九千五百元」之行政裁罰，即
    有未洽，受處分人所為異議，為有理由，自應由本院將原處
    分撤銷，並為不罰之諭知，以資適法。
六、據上論斷，應依道路交通管理處罰條例第八十七條第二項、
    道路交通案件處理辦法第二十條前段，裁定如主文。
中　　華　　民　　國　　96　　年　　11　　月　　27　　日
                    交通法庭    法  官  周玉蘭
上正本證明與原本無異。
如不服本裁定，應於送達後五日內，向本院提出抗告狀。
                                書記官  許素珍
中　　華　　民　　國　　96　　年　　11　　月　　27　　日
